臺灣高等法院臺南分院刑事判決　九十六年度上訴字第九一號
上訴人　臺灣雲林地方法院檢察署檢察官
被　告　甲○○
上列上訴人因被告違反毒品危害防制條例案件，不服臺灣雲林地
方法院九十五年度訴字第七九三號中華民國九十五年十一月三十
日第一審判決（起訴案號：臺灣雲林地方法院檢察署九十五年度
毒偵字第一五六九號），提起上訴，本院判決如下：
    主    文
原判決撤銷。
甲○○施用第壹級毒品，累犯，處有期徒刑捌月，減為有期徒刑
肆月。又犯施用第壹級毒品，累犯，處有期徒刑捌月，減為有期
徒刑肆月。應執行有期徒刑柒月。
    事    實
一、甲○○前因施用第一、二級毒品案件，經觀察、勒戒後，認
    有繼續施用毒品之傾向，經臺灣彰化地方法院裁定送強制戒
　　治，後因戒治成效評定合格，由同院裁定停止戒治，於民國
    （下同）八十九年六月二十九日出所，並經臺灣彰化地方法
    院檢察署八十九年度戒毒偵字第一四０七、一四０八號為不
    起訴處分確定。再因施用第一、二級毒品案件，經臺灣雲林
    地方法院檢察署檢察官聲請強制戒治並提起公訴，為臺灣雲
    林地方法院九十年度訴字第二一九號合併判處應執行有期徒
    刑一年十月確定；強制戒治部分，嗣因戒治成效合格，經法
    院裁定停止戒治，於九十年十二月二十日出所（於九十一年
    六月二十五日期滿），判處一年十月有期徒刑部分，於九十
    三年一月十九日因縮短刑期假釋出獄，於九十三年六月二十
    三日縮短刑期假釋期滿，未執行之刑，以已執行論。復於九
    十四年間因施用第一、二級毒品案件，經臺灣雲林地方法院
    於九十五年六月三十日合併判處應執行有期徒刑一年十一月
    確定。詎未能戒除毒癮，於上開強制戒治執行完畢釋放後，
    五年內復基於施用第一級毒品犯意，於九十五年七月一日某
    時，在其雲林縣莿桐鄉○○村○○路一０一之五號住處，以
    將海洛因摻水混合後置於注射針筒內，施打於手臂血管之方
    式，施用第一級毒品海洛因。為警於九十五年七月三日依毒
    品危害防制條例第二十五條第二項規定通知調驗，並於同日
    採集尿液送驗，檢出毒品嗎啡之陽性反應。又於九十五年九
    月三日二十時許，在上開住處，以相同方式，施用第一級毒
    品海洛因。為警於同年九月五日十九時十分許，為警在其上
    揭住處，執行肅竊勤務時，因形跡可疑而採集尿液送驗，檢
    出毒品嗎啡之陽性反應，因而獲悉上情。
二、案經雲林縣警察局斗六分局報告、及雲林縣警察局移請台灣
    雲林地方法院檢察署檢察官偵查起訴。
    理    由
一、上揭事實，迭據被告甲○○於原審及本院審理時坦承不諱，
    經二次採取其尿液檢體送驗結果，均呈嗎啡陽性反應，有詮
    昕科技股份有限公司濫用藥物尿液檢驗報告在卷可稽，自白
    與事實相符，事證明確。按觀察、勒戒或強制戒治執行完畢
    釋放後，五年內再犯第十條之罪者，檢察官應依法追訴，毒
　　品危害防制條例第二十三條第二項明文規定。被告曾因施用
　  第一、二級毒品案件，經臺灣雲林地方法院檢察署檢察官聲
    請強制戒治並提起公訴，為臺灣雲林地方法院裁定強制戒治
    ，嗣因戒治成效合格，裁定停止戒治，於九十年十二月二十
    日出所，於九十一年六月二十五日期滿，有臺灣雲林地方法
    院檢察署九十年度毒偵字第三四六號及五三０號起訴處分書
    、刑案資料查註紀錄表紙在卷可稽，被告施用毒品犯行，應
    依法論科。
二、按海洛因為毒品危害防制條例第二條第一項第一款規定之第
    一級毒品。核被告先後二次施用海洛因，均係犯毒品危害防
    制條例第十條第一項施用第一級毒品罪。被告持有第一級毒
    品之行為已為其施用之高度行為所吸收，不另論罪。先後二
    次所犯施用第一級毒品罪，應予分論併罰。被告前經原審九
    十年度訴字第二一九號合併判處應執行有期徒刑一年十月確
    定，於九十三年一月十九日因縮短刑期假釋出獄，並於九十
    三年六月二十三日縮短刑期假釋期滿，其假釋未經撤銷，以
    執行完畢論，有臺灣高等法院被告前案紀錄表可參，於五年
    內故意再犯本件有期徒刑以上之罪者，為累犯，依刑法第四
    十七條第一項加重其刑。
三、原審予被告論罪科刑，固非無見。惟原判決認被告在該時間
    所施用第一級毒品與論罪部分，為集合犯關係，論以包括一
    罪，自有未合，詳如後述。公訴人上訴指摘及此，為有理由
    ，自屬無法維持，應由本院撤銷改判之。爰審酌被告前因施
    用毒品，經強制戒治之處分後猶再犯，施用之數量，尚未嚴
    重破壞社會秩序或侵害他人權益，及犯後坦承犯行態度良好
    等一切情狀，分別量處如主文第二項所示之刑。被告犯罪時
    間在九十六年四月二十四日之前，依九十六年七月十六日施
　　行之九十六年罪犯減刑條例第二條第一項第三款規定減其刑
 　 期二分之一，分別減為如主文第二項所示之刑，並定執行刑
    為有期徒刑七月。
四、公訴意旨另以：被告於上開二時間內，有施用海洛因，應依
    集合犯予論處云云。然查：
(一)被告行為時，刑法第五十六條連續犯之規定，業已刪除。最
    高法院九十六年八月二十一日九十六年度第九次刑事庭會議
    決議，對於施用毒品者其每次施用毒品行為，原則上應認為
    均單獨成立一個犯罪行為即每次施用毒品行為，均應該當毒
    品危害防制條例第十條規定之構成要件。因此施用毒品成癮
    者，其多次施用毒品行為，在犯罪認識上，其應存在有數個
    犯罪為是，要難認係出於同一之犯意之集合犯，或出於同一
    犯意持續為之接續犯。
(二)再查連續犯之廢止，其立法意旨乃於回歸連續犯數罪之本質
    ，並考慮刑罰公平原則，避免多次犯罪僅科以一次刑罰，引
    發鼓勵犯罪質疑，及犯罪次數與刑度輕重失衡之流弊，此為
    法界數十年來所凝聚，並落實為法律修正之共識，是倘於廢
    止連續犯之規定後，在與接續犯或集合犯概念不符之情形下
    ，猶予以擴張適用，則集合犯或接續犯之概念終將重蹈連續
    犯之覆轍，連續犯廢止之目的將成泡影，刑法改革亦成空談
    。
(三)況我國過去司法實務從未認定吸毒為集合犯，且集合犯所認
    定基礎，施用毒品本質具有「成癮性」見解，祇是被告犯罪
    之主觀動機，且成癮性不等於犯罪故意，成癮性也並非毒品
    罪之專有現象，其他如特殊性癖好之性犯罪（偷窺狂、戀童
    癖）、或特殊偷竊犯罪（專偷女性內衣褲）也有成癮性現象
    。除非是時空密接的接續犯罪，否則難以僅因成癮性即可論
    以包括一罪。
(四)罪數的認定，最重要精神是「充分清算原則」與「禁止雙重
    評價原則」，論罪既要充分顯露犯罪的不法內涵，又不能重
    複處罰淪於過苛。「集合犯」的立論基礎，在於將本質上重
    複發生的犯行，包括地評價為一罪，可免過苛處罰或雙重評
    價風險。然施用毒品犯罪，具有隱密性質，極少留下證據，
    偵查機關之舉證，主要是依賴科學鑑定之結果（驗尿報告、
    毛髮鑑定），如果沒有鑑定證據，縱然被告自白過去如何多
    次施用毒品，也難認定成立犯罪。所以即便被告吸毒成癮，
    能在嚴格證據主義下，被認定為犯罪者，也僅有最後一小部
    分犯行，絕大部分吸毒犯行都已淪為「犯罪黑數」，無從追
    究。因此，司法實務若針對吸毒犯行，各別論罪處罰，並無
    重複評價或過苛處罰之疑慮。反之，若採取「集合犯」概念
    ，則有未能充分評價犯罪之缺失，等於是變相鼓勵吸毒犯罪
    ，不論被警察查到多少次，到最後都是一條罪而已，所以『
    吸了被抓，抓了放人，放了再吸，吸了再被抓』重複循環，
    無所顧忌。刑法既於九十五年七月一日施用後刪除連續犯，
　　倘如贊同將吸毒案件認定為「集合犯」，足可使連續犯之審
  　判死而復活，無異承認連續犯狀態繼適用，尚非立法者之原
    意。
(五)綜上所述，公訴人上開認集合犯部分，自不足採。亦因無積
    極證據如尿液檢驗報告可資證明，此部分犯罪尚屬不能證明
    ，因公訴人認此部分與論罪部分，有實質上一罪關係，乃不
    另為無罪之諭知。
據上論斷，應依刑事訴訟法第三百六十九條第一項前段、第三百
六十四條、第二百九十九條第一項前段，毒品危害防制條例第十
條第一項，刑法第十一條前段、第四十七條第一項、第五十一條
第五款，中華民國九十六年罪犯減刑條例第二條第一項第三款，
判決如主文。
本案經檢察官王碧霞到庭執行職務。
中　　華　　民　　國　　96　　年　　10　　月　　31　　日
　　　            刑事第一庭審判長法官　黃　崑　宗
　　　                            法官　王　明　宏
　　　                            法官　蔡　長　林
以上正本證明與原本無異。
如不服本判決，應於收受本判決後十日內向本院提出上訴書狀。
其未敘述上訴理由者並得於提起上訴後十日內向本院補提理由書
狀（均須按他造當事人之人數附繕本）「切勿逕送上級法院」。
　　　　　　　　　　　　　　　　書記官　李　培　薇
中　　華　　民　　國　　96　　年　　10　　月　　31　　日
附錄本案論罪科刑法條全文：
毒品危害防制條例第十條第一項：
　施用第一級毒品者，處六月以上五年以下有期徒刑。
